臺灣高雄地方法院刑事判決　　　　　　　95年度訴字第1498號
公　訴　人　臺灣高雄地方法院檢察署檢察官
被　　　告　乙○○
選任辯護人　戊○○律師
上列被告因強盜案件，經檢察官提起公訴（95年度偵字第9031號
），本院判決如下：
    主  文
乙○○無罪。
    理  由
一、公訴意旨略以：乙○○因其女友蔡佳玲先前在址設高雄市○○區○○路174 號之「幸運星娃娃世界」工作時遭該店老闆
    責罵，乙○○因而心生不滿，竟意圖為自己不法之所有，於
    95年3 月2 日10時55分許，著紅領黑色外套、黑色口罩、頭
    戴黑色鴨舌帽、肩背黑色背包（內預藏有黑色玩具手槍1 支
    ），騎乘車牌號碼M6S-368 號機車前往上址「幸運星娃娃世
    界」，抵達該店後，先與店員丁○○在櫃臺外閒話家常10
    餘分鐘後，即向丁○○表示欲行搶，經丁○○規勸未果，乙○○隨即自其背包內拿出上開黑色玩具手槍1 支，指向丁○○右後背部位置，以此脅迫方式喝令丁○○進入櫃臺將保險
    箱打開，丁○○因誤以為馬明炫所持係真槍而不敢抗拒，遂
    依令打開保險箱，任由乙○○強取保險箱內現金新台幣（下
    同）57,000元，乙○○得手後旋即騎乘上開機車逃逸，並返
    回其不知情之女友蔡佳玲（另為不起訴處分）所承租、二人
    同住之高雄市○○區○○路389 號2 樓6 號房內，將上開玩
    具手槍藏放於該房間廁所天花板上，而強盜所得贓款則供日
    常生活花用。嗣經丁○○報警後，為警循線於95年3 月25
    日7 時30分許，在高雄市前鎮區○○○路59號2 樓「520 線
    上網咖」拘捕乙○○，在其身上扣得贓款3,639 元，並由乙○○帶同警方至其上開住處搜索，當場扣得當天犯罪所用之
    黑色玩具手槍1 支、紅領黑色外套、黑色口罩、黑色鴨舌帽
    、黑色背包及現金30,000元，因認被告涉有刑法第330 條第
    1 項之強盜罪嫌。
二、按「犯罪事實應依證據認定之，無證據不得認定犯罪事實」
    、「不能證明被告犯罪者，應諭知無罪之判決」、被告之自
    白非出於強暴、脅迫、利誘、詐欺、疲勞訊問、違法羈押或
    其他不正方法，且與事實相符者，得為證據，刑事訴訟法第
    154 條第2 項、第156 條第1 項、第301 條第1 項分別定有
    明文。申言之，犯罪事實之認定應憑證據，如未能發現相當
    證據，或證據不足以證明，自不能以推測或擬制之方法，作
    為裁判基礎（最高法院40年台上字第86號判例意旨參照）；
    且認定犯罪事實所憑之證據，雖不以直接證據為限，間接證
    據亦包括在內，然而無論直接證據或間接證據，其為訴訟上
    之證明，須於通常一般之人均不致有所懷疑，而得確信其為
    真實之程度者，始得據為有罪之認定，倘其證明尚未達到此
    一程度，而有合理之懷疑存在而無從使事實審法院得有罪之
    確信時，即應由法院為諭知被告無罪之判決（最高法院76年
    台上字第4986號判例意旨參照）。再者，依刑事訴訟法第
    161 條第1 項規定，檢察官對於起訴之犯罪事實，仍應負提
    出證據及說服之實質舉證責任。倘其所提出之證據，不足為
    被告有罪之積極證明，或其指出證明之方法，無從說服法院
    以形成被告有罪之心證，基於無罪推定之原則，自應為被告
    無罪判決之諭知最高法院92年度台上字第128 號判例意旨闡
    釋明確。
三、公訴人認被告涉有強盜罪嫌，無非係以：(一)被告乙○○於警
    詢及偵查中之自白。(二)證人即被害人丁○○於警詢及偵查中
    之證述。(三)證人蔡佳玲於警詢及偵查中之證詞，為其論斷之
    依據。訊據被告於本院審理中固坦承確有取走證人丁○○所
    任職之「幸運星娃娃世界」之款項新台幣 (下同)57,000 元
    及帳冊之事實，惟堅決否認有何強盜犯行，辯稱：伊原任職
    於幸運星娃娃世界，與證人丁○○為同事，因丁○○虧空店
    內款項，伊乃與其事前謀議，由伊出面以「假搶劫」方式取
    走「幸運星娃娃世界」之帳冊及款項，以掩飾丁○○虧空公
    款之事實等語。辯護人則辯稱：本件證人丁○○既與被告事
    前謀議，顯然於案發時並未陷於不能抗拒程度，本件與強盜
    之構成要件不符，請改以共同侵占或共同詐欺論處等語。
四、經查：
  (一)被告於案發前有與證人丁○○共同謀議「假搶劫，以掩飾丁○○虧空款項」，嗣被告即於上揭時、地攜帶不具殺傷力之
    瓦斯BB槍，取走丁○○所任職之幸運星娃娃之款項五萬六千
    五百多元之事實，業據其於本院審理中坦承不諱，核與證人
    丁○○於本院審理中證述之情節大致相符（見本院卷第158
    頁)， 此外復有扣案被告作案用之玩具手槍及均為黑色之外
    套、口罩、鴨舌帽、背包暨其照片 (見警卷第24頁以下)等
    在卷可稽，又上開玩具手槍經鑑定結果，為瓦斯BB槍，其動
    能為1.53、1.43、1.28焦耳，有高雄縣政府警察局95年5 月
    29 日0000000000 號槍彈鑑定書足參 (見本院卷第53頁以下
    )， 而一般槍枝有無殺傷力，係以其動能達24焦耳，能射穿
    豬皮，始足當之。準此，堪認該手槍為市面上之玩具手槍，
    而不具殺傷力甚明。是被告之自白核與事實相符，此部分之
    事實，應堪認定。至於被告取走之款項究係若干？其於警詢
    時供稱：所得57 000元左右 (零頭我忘記了)等 語 (見警卷
    第2 頁)， 於偵查中亦供稱：我搶完回去數，確實是5 萬7
    千元等語（見偵字卷第12頁)， 於本院審理中復稱：所得金
    額為5 萬6 千5 百多元，我已經花了2 萬多元，剩下的3萬3
    千多元，被警方拿走了等語 (見本院卷第27頁)， 本院審酌
    被告於偵查中既稱「搶完回去數，確實為5 萬7 千元」，當
    以其有數過之金額為正確，茲認定其取走之金額為5 萬7 千
    元。又被告於本院最後審理期日復稱上開金額中有2 萬3 千
    元為其女友蔡佳玲之薪水云云 (院卷186 頁)， 然被告於警
    、偵訊及本院準備程序及其他審理期日，均未為相同之陳述
    ，堪認上開陳述為避重就輕卸責之詞，委無可採。
  (二)證人丁○○於本院審理中證稱：「 (被告說你任職時，帳目
    有短少，證人丙○○知道，是因為帳目短少無法交待，所以
    要製造搶劫的假象，被告去找你之前，你們就已經談好要如
    此做了，是否有這一回事？)，之前談過，可是我不知道當
    天被告來時，他要搶劫」；「（他之前如何跟你提這件事情
    的？）因為開始時我不知道是何原因，每天都賠錢，因為一
    進去公司，我不會算帳本，因為被告有經驗，所以我全部請
    被告教我算錢，我不知道是何原因每天都賠錢，那時侯被告
    有提議，但是我不要。」；「 (被告去搶當天臉有有無遮住
    ？)只 有戴口罩。」；「 (被告跟你提議時，你有點頭，後
    來被告來搶劫時，你是否害怕而配合他。），我沒有配合他
    ，我還有勸他不要搶劫」；「 (你點頭是何意思？)我 是想
    我每天賠錢，每天都要補錢，而且不知道為何賠錢，所以我
    害怕，所以我同意他的提議。」；「 (被告進去搶劫時，你
    是否後悔覺得這樣不好，而要求不要搶？)是 的，我叫他不
    要搶，他說沒關係。」 (見本院卷第157 頁以下)。 而被告
    於本院審理中亦供稱：「我與丁○○是互相配合，她有她要
    的，當天我要拿槍去搶之前二天，我就有去找過她，但是沒
    有找到她，隔了一天，我才找到她，我跟她說，之前我們二
    人提過的，「由我扮演強盜，我去搶錢，我不會造成她傷害
    ，由她開保險箱讓我拿錢」的計畫，我還告訴她說明天就要
    做，當天她告訴我說，保險箱中只剩一、二萬元，因為警察
    常常來臨檢，我跟她講完之後，我人就走了，當時丁○○並
    沒有回答我說「好」或是「不好」，行搶當天我沒有再跟她
    提過我要去搶，但是她見到我之後，應該知道就是我，上開
    假扮強盜的計畫，是在今年二月初商議的，當天丁○○有答
    應我，因為結帳的結果，她保管的錢有少，當時的計畫，就
    是等到她當班的時候，我再去行搶，之所以隔了這麼久才去
    行搶，是因為當時我還在那邊任職，從二月初商議後，到我
    行搶前一天去找到她為止，中間沒有再提過這個計畫，在行
    搶前一天，我告訴丁○○說，我隔天要在她的班來行搶，但
    並沒有約定具體的時間，當時丁○○只有點頭，並沒有回答
    「好」或是「不好」，當時並沒有其他的人在現場，丁○○
    的本意是希望我將帳冊拿走，並不是要我去搶錢分給她，我
    當天搶到的錢也沒有分給她，二月初計畫行搶的計畫中，只
    有提到要搶帳冊，並沒有計畫搶錢，行搶前一天找到丁○○
    時，我只說我要來搶，並沒有明確告訴她要搶錢或是搶帳冊
    ，但是她應該知道我要搶帳冊，因為二月初的約定是要搶帳
    冊，我在行搶前一天找到丁○○時，是有問丁○○說，保險
    箱有多少錢？她告訴我說，有一、二萬元，但我的觀念中，
    如果我要扮演強盜的話，不可能只有搶帳冊，這樣的話，人
    家會懷疑」等語 (見本院卷第61頁)， 足徵被告辯稱「事前
    確曾向丁○○提議以假搶劫方式，掩飾其虧錢，經其點頭默
    許」等語，應堪採信。
  (三)被告於警詢中固供稱：我就告訴她（指其女友蔡佳玲）我有
    持槍強盜「幸運星娃娃世界」財物，我是持瓦斯手槍強盜，
    我將機車停放在站旁巷口，然後走進店內由黑色背包拿出預
    藏之手槍指著店員，說我要搶劫，並喝令店員打開保險箱，
    然後我就把保險箱內的錢全部搶走等語（見警卷第2 頁以下
    ）；於偵查中供稱：我走進店裏，掏出瓦斯槍比向店員，跟
    她說我要行槍等語（見偵查卷第13頁)。 惟上開自白核與證
    人即被害人丁○○於本院審理中之證述，並不相符，被告上
    開不利於己之自白既與事實不符，依前述刑事訴訟法第156
    條第1 項之反面解釋，即不得援為認定其有強盜犯行之證據
    。
  (四)證人丁○○於警詢時雖證稱：我於95年3 月2 日上午10時55
    分，在幸運星娃娃世界，遭離職員工乙○○以步行持疑似手
    槍入內行搶損失84,305元，乙○○入內先跟我聊二分鐘接著
    說要搶劫，我以為說他在開玩笑，接著乙○○由外套拿出手
    槍指著我，叫我把保險箱打開把錢拿出來，我就照著她的意
    思做等語 (見警卷第12頁)， 於檢察官偵查中證稱：他先跟
    我閒話家常大約10幾分鐘，之後他就跟我說要搶劫，我以為
    他是開玩笑，他說不是在開玩笑，我勸他勸了大約有10幾分
    鐘，他就把槍拿出來，之後就叫我開保險箱，我當時本來不
    想開，不過他持槍指著我的右後背部，所以我只好將保險箱
    打開，讓他把錢拿走等語 (見偵字卷第29頁)， 惟如前所述
    ，被告與丁○○於案發前確曾達成假搶劫以掩飾貨款短缺之
    謀議，是證人丁○○於警詢中之證述，是否可信，即非無疑
    。何況，本院勘驗案發當時店內錄影帶，並未發現被告有強
    暴、脅迫情事，從而，丁○○上開不利於被告之證述，即難
    採信。
  (五)按搶奪與強盜雖同具不法取財之意思，然搶奪僅係乘人不備
    公然掠取，若施用強暴、脅迫或他法使被害人身體或精神上
    處於不能抗拒之狀態，而取其財物或令其交付者，則為強盜
    ；所謂強暴，係指直接或間接對於人之身體施以暴力，壓制
    被害人之抗拒，或使被害人處於不能抗拒之狀態而言；而強
    盜罪之所謂「不能抗拒」，係指行為人所為之強暴、脅迫等
    不法行為，就當時之具體事實，予以客觀之判斷，足使被害
    人身體上或精神上達於不能或顯難抗拒之程度而言（最高法
    院94年度台上字第2265號、94年度台上字第3004號判決參照
    ）。證人丁○○於偵查及本院審理中固稱：被告當時以槍從
    背後抵住我，伊當時不知是真槍或假槍，很害怕云云（見偵
    字卷第30頁及本院卷第152 頁以下、第156 頁)， 然經本院
    調閱並當庭勘驗案發當天現場之錄影帶，案發之過程如下：
    「5.錄影帶時間10時50分02秒許，CH2 畫面出現一名著紅領
    黑外套，身材壯碩、戴眼鏡、戴口罩、手提黑色背包之男子
    進入。6.錄影帶錄影時間10時50分11秒許，該名男子進入CH
    1 畫面之中，來到該名女子身後；時間50分16秒許，該名女
    子蹲在角落，該名男子亦跪蹲在該名女子旁邊；時間50分41
    秒許，該名男子打開其所帶來之背包；時間50分46秒許，該
    名男子從背包中拿取東西；時間51分05秒許，該名男子再度
    靠該名女子旁邊；時間51分47秒許，該名男子背起背包；時
    間51分53秒許，該名男子起身；時間51分58秒許，該名男子
    又蹲回該名女子的旁邊；時間52分28秒許，該名男子起身；
    時間52分33秒許，該名男子又蹲回該名女子旁邊；時間53分
    16秒許，該名男子起身離開消失CH1 畫面，該名女子繼續留
    在CH1 畫面之中。7.錄影帶時間時間10時53分54秒許，該名
    男子坐上該台背對鏡頭之機車後，於53分59秒許時離去，消
    失在畫面之中。8.後該名女子一直待在CH1 畫面之中。9.錄
    影帶時間11時1 分47秒許，錄影帶畫面中止。」，有本院勘
    驗筆錄1 份在卷可考 (見本院卷第101 頁)， 依上開勘驗結
    果觀之，並無明確之證據，足以證明被告有持槍抵住丁○○
    ；參以丁○○於偵查及本院審理中均證稱：被告先與其閒話
    家常聊天聊了十多分鐘等語（同上偵字卷第29頁及本院卷15
    3 頁），及其事前已知悉被告是「假搶劫」，則縱令證人丁○○果真有叫被告不要搶等語屬實，然其焉有害怕之理？是
    依案發當天之錄影帶所示，被告與丁○○互動過程及丁○○
    上開所證，尚難認被告當天確有對丁○○施以「強暴」、「
    脅迫」，致使其不能抗拒之情事，準此，被告上開行為與強
    盜罪之構成要件，顯不該當。又搶奪與強盜罪之社會基本事
    實固然相同，惟證人丁○○於本院審理中已證稱：「 (保險
    箱中的錢，是你打開之後，你拿給被告的，還是被告自己拿
    的？）是我拿給被告的。」等語明確（見本院卷第154 頁)
    ，則被告所為，亦與搶奪罪係以乘人不備，公然掠取為其成
    立要件，亦不該當，本院無從變更檢察官所引起訴法條，對
    被告論以搶奪罪，附此敘明。
  (六)末以，公訴人引為證據之：證人蔡佳玲即被告女友於警詢及
    偵查中之證述，至多僅能證明蔡佳玲係於案發後因發現被告
    錢多出來，經詢問被告後始知其有取走幸運星娃娃世界若干
    款項情事，尚無法證明被告有「強盜」罪之犯行。又扣押筆
    錄、扣押物品目錄表，充其量僅能證明本案之扣案物數量及
    項目為何。而監視錄影帶翻拍相片，查獲現場相片，扣案之
    BB瓦斯槍及均為黑色之外套、口罩、鴨舌帽、背包暨其照片
    等扣案物至多僅能證明被告曾身著上開物品取走幸運星娃娃
    世界之款項，尚難遽以認定被告用以實施強盜罪行。至於被
    告聲請傳訊幸運星娃娃世界之店長丙○○一節，經本院合法
    傳喚無正當理由不到庭，況且，被告聲請傳訊丙○○之待證
    事實，係欲證明證人丁○○有無虧空款項情事，與本件被告
    是否有檢察官所指之強盜犯行，顯然無直接關係，本院認無
    傳訊之必要。
  (七)綜上所述，本件並無積極證據足資審認被告有何公訴人所指
    強盜犯行，公訴人所舉之證據，既不足達到一般人不致於有
    所懷疑真實之程度，依「罪證有疑，利於被告」之證據法則
    ，本件犯罪尚屬不能證明，揆諸前揭法條及判例意旨，自應
    為被告無罪之諭知。至於被告與丁○○是否另涉有業務侵占
    之罪嫌，應由檢察官另行依法偵辦。
據上論斷，應依刑事訴訟法第301 條第1 項，判決如主文。
本案經檢察官甲○○到庭執行職務。
中　　華　　民　　國　　96　　年　　2 　　月　　27　　日
              刑事第五庭  審判長法  官  李嘉興
                                法  官  陳君杰
                                法　官  張金柱
如不服本判決，應於收受送達後10日內向本院提出上訴書狀。
（應附繕本）
上正本證明與原本無異。
中　　華　　民　　國　　96　　年　　2 　　月　　27　　日
 　　　　　　　　　　　　       書記官  莊正彬
